【裁判字號】    92,簡,105
【裁判日期】    920521
【裁判案由】    綜合所得稅
【裁判全文】
高雄高等行政法院簡易判決                    九十二年度簡字第一Ｏ五號
    原      告  甲○○
    被      告  財政部高雄市國稅局
    代  表  人  鄭宗典  局長
右當事人間因綜合所得稅事件，原告不服財政部中華民國九十二年一月二十九日台財
訴字第０九一００四八四０二號訴願決定，提起行政訴訟。本院判決如左：
    主    文
原告之訴駁回。
訴訟費用由原告負擔。
    事實及理由
一、緣原告之配偶陳汶佑為亞洲水泥股份有限公司（下稱亞洲水泥公司）之股東，亞
    洲水泥公司以八十四年度之未分配盈餘轉增資擴充設備，因未依行為時促進產業
    升級條例施行細則第三十八條規定之期限內申請完成證明，致不符緩課所得稅要
    件，依法應追繳各受配股利股東八十五年度之綜合所得稅，被告乃據以歸課原告
    八十五年度之營利所得新台幣（下同）一Ｏ、ＯＯＯ元，又加計利息三三六元，
    原告就加計利息不服，申請復查結果，經追減六十五元，原告仍表不服，提起訴
    願未獲變更，遂提起本件行政訴訟。
二、原告起訴略以：（一）按憲法第十九條明定，人民僅有依法律納稅之義務，又中
    央法規標準法第五條第二項亦規定，關於人民之權利義務者，應以法律定之。至
    所謂租稅法律，依司法院大法官會議釋字第三四六號解釋，固未限制應規定於何
    種法律，然必須基於特定目的，而以內容具體明確之方式，就稅捐徵收所為之授
    權規定，始為憲法所許可。乃促進產業升級條例僅規定緩課或撤銷緩課條件，並
    未有徵收利息規定，亦未就如何徵收稅息，授權主管機關訂定徵收細則，則系爭
    細則擅自增加稅息，自有違憲法保障人民依法律納稅之理則，並牴觸中央法規標
    準法。（二）又租稅公平原則，為司法院大法官釋字第二一八號、四二Ｏ號解釋
    所揭示在案。原告申報八十五年度綜合所得稅期限為民國（下同）八十六年三月
    三十一日，在此期限之前，原告所得亞洲水泥公司股利，並未經撤銷緩課，原告
    自不可能申報，被告亦無課徵權力。事後補徵本稅，固可理解，然加計利息，無
    異係宣示原告怠於申報之處罰，此乃施行細則以「期待不可能」之事課人民義務
    ，顯有違租稅公平等情，請求為訴願決定及原處分（含復查決定）有關加計利息
    部分均撤銷之判決。被告答辯則以：（一）按「促進產業升級，依本條例之規定
    ；本條例未規定者，適用其他有關法律之規定。但其他法律規定較本條例更有利
    者，適用最有利之法律。」；「適用本條例第十六條、第十七條之公司或創業投
    資事業未依第三十二條至第三十五條規定期限向管轄稽徵機關申報、或未依規定
    取得主管機關核發之完成證明或轉投資之重要事業未依限完成者，由管轄稽徵機
    關追繳其當年度股東所得稅，並自當年度所得稅結算申報屆滿之次日起至繳納之
    日止，依郵政儲金匯業局一年期定期存款利率，按日加計利息，一併徵收。」分
    別為行為時促進產業升級條例第二條及同法施行細則第三十七條第三項所明定。
    次按「國家對人民自由權利之限制，應以法律定之且不得逾必要程度，憲法第二
    十三條定有明文。但法律內容不能鉅細靡遺，一律加以規定，其屬細節性、技術
    性之事項，法律自得授權主管機關以命令定之，俾利法律之實施。行政機關基於
    此種授權，在符合立法意旨且未逾越母法規定之限度內所發布之施行細則或命令
    ，自為憲法之所許，此項意旨迭經本院解釋在案。惟在母法概括授權情形下，行
    政機關所發布之施行細則或命令究竟是否已超越法律授權，不應拘泥於法條所用
    之文字，而應就該法律本身之立法目的，及其整體規定之關聯意義為綜合判斷。
    」復為司法院大法官釋字第四八Ｏ號解釋理由書所揭示在案。（二）經查，行為
    時促進產業升級條例施行細則第三十七條第三項所為加徵利息規定，乃因股東於
    取得該為分配盈餘轉增資之股票股利時，其所得已實現，本應即予課稅，惟該股
    票股利因依行為時促進產業升級條例第十六條規定，暫先適用緩課之獎勵，嗣後
    公司倘無完成適用緩課要件，如未依規定取得主管機關核發之完成證明，則該增
    資股票股利因不符合緩課之規定，即須追繳其原受配股利股東當年度所得稅。此
    項勵措施究其法理，相當於民法第九十九條規定之「附停止條件之法律行為」
    ，須於條件（即符合該條例所規定之各項條件）成就時，始發生緩課股利之效力
    ，換言之其條件若未成就，該緩課之勵措施即自始未發生效力（參見最高行政
    法院八十九年度判字第二九八九號判決）；而因股票股利緩課所得稅，暫緩繳稅
    利益之受益者係取得是類股票之股東，而此等股票股利若未緩課，於取得年度股
    東即應併入當年度綜合所得稅報繳，故嗣後因此緩課之停止條件未成就，緩課之
    獎勵措施即自始未發生效力，故行為時促進產業升級條例施行細則第三十七條第
    三項所為加徵利息之規定，乃為維護租稅公平、衡平股東所受期間利益之必然解
    釋，而非對人民自由權利所加之限制，是本件行為時促進產業升級條例施行細則
    第三十七條第三項規定核與行為時促進產業升級條例第十六條規定意旨相符，且
    與法律保留原則無違。是原告所訴，自難採據，所訴洵不足採等語資為抗辯，並
    請求駁回原告之訴。
三、按「公司以其未分配盈餘增資供左列之用者，其股東因而取得之新發行記名股票
    ，免予計入該股東當年度綜合所得額；其股東為營利事業者，免予計入當年度營
    利事業所得額課稅。但此類股票於轉讓、贈與或作為遺產分配時，面額部分應作
    為轉讓、贈與或遺產分配時所屬年度之所得，申報課稅。‧‧‧」；「適用本條
    例第十六條、第十七條之公司或創業投資事業未依第三十二條至第三十五條規定
    期限向管轄稽徵機關申報、或未依規定取得主管機關核發之完成證明或轉投資之
    重要事業未依限完成者，由管轄稽徵機關追繳其當年度股東所得稅，並自當年度
    所得稅結算申報屆滿之次日起至繳納之日止，依郵政儲金匯業局一年期定期存款
    利率，按日加計利息，一併徵收。」分別為行為時促進產業升級條例第十六條第
    一項及同法施行細則第三十七條第三項所明定。是股東於取得該未分配盈餘轉增
    資之股票股利時，其所得已實現，本應即予課稅，惟該股票股利因依行為時促進
    產業升級條例第十六條規定，暫先適用緩課之獎勵，而使股東獲得資金周轉之便
    利，嗣後公司倘無完成適用緩課要件，如未依規定取得主管機關核發之完成證明
    ，則該增資股票股利因不符合緩課之規定，即須追繳其原受配股利股東當年度所
    得稅。此項勵措施究其法理，相當於民法第九十九條規定之「附停止條件之法
    律行為」，須於條件（即符合該條例所規定之各項條件）成就時，始發生緩課股
    利之效力，而股東因之即取得緩課期間利息之利益，反之，其條件若未成就，該
    緩課之勵措施即自始未發生效力（參見最高行政法院八十九年度判字第二九八
    九號判決及本院九十年度簡字第三八四一號判決）；是以促進產業升級條例施行
    細則第三十七條第三項乃規定，稅捐稽徵機關應追繳原受配股利股東取得年度之
    所得稅並加徵利息，又有關加計利息之核課，雖前揭施行細則之母法即促進產業
    升級條例並未明文規定，然尚難據此解釋為投資公司不符緩課要件而追徵股東股
    利所得稅時，禁止加計利息之意旨。蓋參諸行為時稅捐稽徵法第三十八條第三項
    規定：「經依復查、訴願或行政訴訟程序終結決定或判決，應補繳稅款者，稅捐
    稽徵機關應於復查決定，或接到訴願決定書，或行政法院判決書正本後十日內，
    填發補繳稅款繳納通知書，通知納稅義務人繳納，並自該項補繳稅款原應繳納期
    間屆滿之次日起，至填發補繳稅款繳納通知書之日止，按補繳稅額，依原應繳納
    稅款期間屆滿之日郵政儲金匯業局之一年期定期存款利率，按日加計利息，一併
    徵收。」及同法第四十八之一條規定：「納稅義務人自動向稅捐稽徵機關補報並
    補繳所漏稅款者，‧‧‧（第一項）。前項補繳之稅款，應自該項稅捐原繳納期
    限截止之次日起，至補繳之日止，就補繳之應納稅捐，依原應繳納稅款期間屆滿
    之日郵政儲金匯業局之一年期定期存款利率按日加計利息，一併徵收。（第二項
    ）」；上開條文分別為行政救濟退補稅加計利息、自動報繳漏稅加計利息之明文
    ；實務上認對於人民非經行政救濟程序，依稅捐稽徵法第二十八條之規定請求返
    還稅捐稽徵機關因適用法令錯誤或計算錯誤而溢繳之稅款時，其性質屬行使公法
    上不當得利之返還請求權，人民亦得請求加計利息（參見改制前行政法院即現在
    最高行政法院八十六年八月份庭長評事聯席會議決議），則基於同一法律上之理
    由，取得緩課所得稅股票股利之股東，嗣後因其所投資之公司緩課所得稅的停止
    條件未成就，緩課之獎勵措施自始未生效力，除應追徵取得年度所得稅外，所為
    加徵利息之規定，乃為維護租稅公平、衡平股東所受期間利益之必然解釋，且加
    計利息既非行政罰性質，即不以股東具有故意過失為必要。申言之，行為時促進
    產業升級條例施行細則第三十七條第三項有關加計利息之規定，僅係宣示股東所
    受不當之期間利息利益應予回復之法理，並藉此與符合法定要件之公司，其股東
    得以合法享受緩課利益之情況作區別，而非對人民自由權利所新加之限制，核與
    行為時促進產業升級條例第十六條規定意旨相符，自與法律保留原則無違，本院
    自得予以援用（參見台北高等行政法院九十年度訴字第六二八七號暨九十二年度
    簡字第六十五號判決、及本院九十一年度訴字第五七四號判決），合先敘明。
四、經查，本件原告之配偶陳汶佑為亞洲水泥公司之股東，亞洲水泥公司以八十四年
    度之未分配盈餘轉增資擴充設備，因未依行為時促進產業升級條例施行細則第三
    十八條規定之期限內申請完成證明，致不符緩課所得稅要件，依法應追繳各受配
    股利股東八十五年度之綜合所得稅，被告乃據以歸課原告八十五年度之營利所得
    一Ｏ、ＯＯＯ元，又加計利息三三六元，原告就加計利息不服，申請復查結果，
    經追減六十五元。上開事實有財政部台北市國稅局九十年十一月五日財北國稅審
    二字第九ＯＯ三八三二二號函、財政部台北市國稅局大安稽徵所九十年十二月十
    二日財北國稅大安資字第九ＯＯ六七八九五號函、被告復查決定書等附卷可稽，
    復為兩造所不爭執，堪信為實。是原告配偶所投資之亞洲水泥公司以八十四年度
    未分配盈餘轉增資擴充設備，因未依行為時促進產業升級條例施行細則第三十八
    條規定之期限內申請完成證明，致不符緩課所得稅要件，揆諸前揭法律規定及上
    開說明，被告除應追繳歸課原告八十五年度營利所得之所得稅外，並應加徵利息
    。從而，原告所稱前揭促進產業升級條例施行細則第三十七條第三項規定，違反
    法律保留及租稅公平原則云云，洵不足採。被告所為復查決定以原處分歸課原告
    八十五年度之營利所得加計利息三三六元，因原告八十五年度結算申報時尚有溢
    繳稅款並經核退在案，故應自原告領受該退稅款日（八十七年二月二日）起，始
    可追繳應加計之利息，乃追減六十五元，核無不合。訴願決定予以維持，亦無違
    誤，原告之訴為無理由，應予駁回，並不經言詞辯論程序。另本件事證已臻明確
    ，其餘攻擊防禦方法與判決結果不生影響，爰不予贅述。
五、據上論結，本件原告之訴為無理由，爰依行政訴訟法第二百三十三條第一項、第
    二百三十六條、第一百九十五條第一項後段、第九十八條第三項前段，判決如主
    文。
中      華      民      國    九十二    年      五      月    二十一    日
                              高雄高等行政法院第三庭
                                          法      官  林石猛
右為正本係照原本作成。
如不服本判決，應於送達後二十日內，向本院提出上訴狀並表明上訴理由，如於本判
決宣示後送達前提起上訴者，應於判決送達後二十日內補提上訴理由書（須按他造當
事人人數附繕本）。
提起上訴應預繳送達用雙掛號郵票七份（每份三十四元）。
中      華      民      國    九十二    年      五      月    二十一    日
                                          法院書記官  洪美智
附註：
行政訴訟法第二百三十五條（第一項、第二項）：
對於適用簡易程序之裁判提起上訴或抗告，須經最高行政法院之許可。
前項許可，以訴訟事件所涉及之法律見解具有原則性者為限。


司法院資訊處製作；財團法人民間司法改革基金會備份。
